【裁判字號】    92,重訴,7
【裁判日期】    920523
【裁判案由】    侵權行為損害賠償
【裁判全文】
臺灣宜蘭地方法院民事判決  九十二年重訴字第七號
    原      告  丙○○
                丁○○
    共      同
    訴訟代理人  李秋銘律師
    複  代理人  黃金亮律師
    被      告  甲○○        .
                交通部臺灣鐵路管理局
                              設台北市○○○路三號
    法定代理人  乙○○        .
    共      同
    訴訟代理人  林志嵩律師
右當事人間請求損害賠償事件，本院判決如左：
    主      文
被告應連帶給付原告丙○○新台幣伍拾萬陸仟陸佰拾捌元，及自民國九十一年六
月十一日起至清償日止按年息百分之五計算之利息。
被告應連帶給付原告丁○○新台幣肆拾萬零陸仟肆佰玖拾元，及自民國九十一年六月
十一日起至清償日止按年息百分之五計算之利息。
原告其餘之訴均駁回。
訴訟費用由被告連帶負擔十二分之一；餘由原告各負擔二十四分之十一。
本判決第一項、第二項分別於原告丙○○、丁○○以新台幣壹拾捌萬元、新台幣壹拾
萬陸仟元為被告供擔保後，得假執行。但被告如於假執行程序實施前，分別以新台
幣伍拾萬陸仟陸佰拾捌元、新台幣肆拾萬零陸仟肆佰玖拾元為原告丙○○、丁○○預供擔保，得免為假執行。
原告其餘假執行之聲請駁回。
    事      實
甲、原告方面：
一、聲明：
  (一)被告應給付連帶給付原告丙○○新台幣（下同）五百九十六萬一千七百九十三元
    ，及自起訴狀繕本送達之翌日起至清償日止按年息百分之五計算之利息。
  (二)被告應給付連帶給付原告丁○○五百三十六萬四千七百零七元，及自起訴狀繕本
    送達之翌日起至清償日止按年息百分之五計算之利息。
  (三)原告願供擔保請准為假執行之宣告。
二、陳述：
  (一)宜蘭縣頭城火車站（以下簡稱頭城車站）自數十年前起，即因車站內未設有地下
    道，故從車站欲通往第二月台西方約五十公尺處之出入口，僅有第一月台末端之
    便道可供通行。歷年來旅客於第一月台下車後，如欲從第二月台西方約五十公尺
    處之出入口出站，皆經由前開便道行走至第二月台，再由上述出入口出站；而旅
    客亦未曾遭受頭城車站站務人員之阻止，且車站人員更是在車站第一月台第十一
    、十二車箱間執行收票勤務，以便利旅客自上述便道通往第二月台之出入口。
  (二)被告甲○○為被告交通部臺灣鐵路管理局（下簡稱被告台鐵局）頭城車站站務員
    ，民國九十年十一月四日晚間九時許，被告甲○○亦如同往常於頭城車站第一月
    台第十一、十二車箱間執行收票勤務，同時並兼管維持月台旅客秩序，以確保旅
    客之安全。故於列車將進站時，被告甲○○即應注意月台旅客之位置，且適時的
    警告旅客不可靠近鐵軌，避免旅客因與行進中之列車過於接近而發生意外。詎料
    ，被告甲○○竟僅專注於執行伊收票勤務，而疏未注意正有第一九六次北上平快
    車即將進站，且當時更無不能注意之情形；被告甲○○竟疏未警告當時已在第一
    月台下車，且於第一月台第十一、十二車箱間將票交由被告甲○○後而行走於第
    一月台末端便道之被害人蔡雨磐，致使蔡雨磐經便道行走至第二月台前時，慘遭
    前開平快車撞擊當場死亡。嗣後被告甲○○亦因前開業務過失致人於死行為，經
    法院判決有罪確定。
  (三)按因故意或過失，不法侵害他人之權利者，負損害賠償責任，民法第一百八十四
    條第一項前段定有明文。今被告甲○○於上開時、地執行收票勤務並兼管月台旅
    客秩序，即有避免旅客與行進中列車過於接近而發生意外之義務，然其卻疏未注
    意，致使蔡雨磐遭前開平快車撞擊後當場死亡，被告甲○○即應負侵權行為損害
    賠償責任。
  (四)又受僱人因執行職務，不法侵害他人之權利者，由僱用人與行為人連帶負損害賠
    償責任，民法第一百八十八條第一項亦定有明文。今被告甲○○既為被告臺鐵局
    之員工，且被告甲○○係因執行伊之收票及兼管月台旅客秩序之勤務，而過失不
    法侵害他人之權利，被告臺鐵局即應依前開規定負連帶損害賠償責任。復依鐵路
    法第六十二條第一項之規定，鐵路因行車及其他事故致人死亡、傷害或財物毀損
    喪失時，應負損害賠償責任；而因鐵路行車事故致遭受損害者，應解為得任選民
    法第一百八十八條及鐵路法第六十二條之一規定為請求，易言之，原告等二人既
    因鐵路事故致權利遭受損害，縱原告等二人不能證明被告甲○○對事故之發生有
    過失時，亦得依鐵路法第六十二條第一項規定請求賠償，若能證明被告甲○○執
    行職務因故意或過失致生本案事故，應成立侵權行為時，亦可依民法第一百八十
    八條第一項前段之規定，向被告交通部臺灣鐵路管理局請求損害賠償，且賠償金
    額更不受鐵路法第六十二條第二項相關賠償辦法之限制。
  (五)被告雖辯稱「被害人為肇事主因，故請依民法第二百一十七條之規定免除或減輕
    被告責任」等語，悉冀脫免應負之損害賠償責任。惟查，前開被害人為肇事主因
    之不利說法，係刑事法院之片面認斷，然刑事判決所為事實之認定，於為獨立民
    事訴訟之裁判時本不受其拘束。又本案事故發生時，頭城車站從車站欲通往第二
    月台西方約五十公尺處之出入口，僅有第一月台末端之便道可供通行，且車站人
    員更是站在車站第一月台第十一、十二車箱間執行收票勤務，以便利旅客自上述
    便道通往第二月台之出入口，且行走前開便道更從未曾遭受頭城車站站務人員之
    阻止，雖頭城車站於便道附近設有「嚴禁通行」之標語，但實不能因此即率然認
    定頭城車站已盡伊應負之注意義務，被害人為與有過失；且觀諸頭城車站站務人
    員是站在車站第一月台第十一、十二車箱間執行收票勤務，以便利旅客自上述便
    道通往第二月台之出入口之行為，頭城車站站務人員若無明示同意旅客由前開便
    道出站，至少亦可認為是默示同意旅客由前開便道出站，而被害人蔡雨磐亦僅是
    依照頭城車站之慣例由便道出站而已，顯見蔡雨磐對本案事故之發生並無任何過
    失。是故，於本案事故發生後，被告方以被害人蔡雨磐行走便道出站為與有過失
    等為由，據以抗辯，顯係忽視前開頭城車站同意旅客經由便道出站之事實，被告
    所辯，顯不足信。
  (六)復查，本案事故發生後，被告臺鐵局本應迅速謀求解決之法，以避免類似悲劇之
    再次發生。詎料，被告於頭城車站內竟仍未採取任何積極之防護措施，猶仍任由
    民眾或上下課之學生經由第一月台末端之便道至第二月台西方約五十公尺處之出
    入口出站。觀諸被告臺鐵局對民眾生命安全之輕忽與懈怠，更足證前開被害人蔡
    雨磐行走便道出站之行為係因頭城車站長期允許旅客經由前開便道出站所致，蔡
    雨磐對本案事故之發生並無任何過失即相當明顯。
  (七)茲分敘原告丙○○等二人得向被告甲○○等二人請求賠償之金額如后：
  1.原告丙○○之部分：
  (1)殯葬費之部分：原告丙○○因愛子蔡雨磐死亡，共支出殯葬費用六十六萬六千六
    百七十元（按：其中一萬八千及五千元係原告不慎重複列入，特此更正）。雖被
    告以前開金額過高，有違必要原則等為由，要求予以刪減。然因蔡雨磐係原告丙○○年紀最小的兒子，自幼原告即是疼愛有加，再加上蔡雨磐自小即是品學兼優
    ，更是深得親友、師長疼愛。今蔡雨磐遭火車意外撞死，死狀甚慘，係屬死於非
    命，是故，為使亡者獲得安息，施以適當之法事實屬必要；復依台灣民間之習俗
    ，喪葬過程中委請道士誦經、做功德、佈置靈堂、香燭、庫銀等亦屬必須，且禮
    堂佈置、骨灰罈、司儀等更是喪葬儀式所必要。今被告主張前開費用均非必要，
    除無視於民間喪葬之慣例外，更顯見被告甲○○等二人之推諉與不負責任之態度
    。次查，因蔡雨磐係於頭城車站遭火車意外撞死，斯時蔡雨磐之遺體於檢察官相
    驗後，即送至宜蘭縣立殯儀館做初步之遺體清洗及縫補傷口，並加以暫時冰存；
    然因蔡雨磐及原告丙○○暨親友之住所均位於台北縣，基於落葉歸根之傳統觀念
    ，再加上相關喪葬事宜之進行亦以於台北縣辦理較為便利，嗣後原告丙○○方將
    蔡雨磐之遺體運回台北縣立殯儀館。又從頭城車站將遺體送至宜蘭縣立殯儀館，
    及自宜蘭縣立殯儀館將遺體運送至台北縣立殯儀館之過程中，均須支出車資運費
    ，且各該殯儀館於遺體入館時均須檢查遺體；且於台北縣立殯儀館時更因出殯而
    須將遺體洗身、化妝、穿衣（按：於宜蘭縣立殯儀館所為之縫屍傷、洗身、穿衣
    係清洗血污、處理傷口，與在台北縣立殯儀館係因出殯而為者並不相同）。是故
    ，被告指稱二紙估價單所載項目大多重覆計列等語，顯係忽略原告丙○○曾將蔡
    雨磐之遺體運回台北縣，及相關喪葬事宜係在台北舉行等情，被告主張顯屬無據
    。被告主張原告丙○○支出之北海福座塔位及永久管理費之收據金額僅為一萬八
    千元，但卻請求十一萬八千元等語云云。惟查，北海福座寶塔之永久管理費雖為
    一萬八千元，但塔位之永久使用費用亦須十萬元之鉅，是故，原告丙○○並無任
    何重複請求之情事，被告主張即屬無據。
  (2)扶養費部分：依民法第一百九十二條第二項、第一千一百十四條及第一千一百十
    六條之一之規定，被害人蔡雨磐既為原告丙○○之子，兩人間係屬直系血親之關
    係，蔡雨磐自有扶養原告丙○○之義務。今蔡雨磐既因被告等之過失行為而死亡
    ，依前開法條之旨，依霍夫曼公式扣除中間利息及原告丁○○應負擔之部分後（
    按：丁○○係原告丙○○之配偶），被告等即應連帶賠償原告丙○○二十九萬五
    千一百二十三元。
  (3)非財產上損害部分：蔡雨磐自小即是品學兼優，深得父母、親友、師長的疼愛，
    就讀蘭陽技術學院土木工程科時，更是表現優異，原告丙○○等更是寄予厚望。
    今蔡雨磐既因被告等之過失行為而死亡，致使原告丙○○於驟聞愛子身亡時，猶
    如晴天霹靂，傷心欲絕，一度曾有輕生之念頭；而事故發生迄今，原告丙○○每
    思及一向乖巧聽話之蔡雨磐，竟因被告等之過失而不幸慘死，致生白髮人送黑髮
    人之情形，更是黯然淚下，原告丙○○因痛失愛子蔡雨磐，心靈及身體所受之創
    傷可謂至鉅，實非言語所能形容。又事故發生後，被告甲○○於刑事訴訟程序中
    不斷捏詞詭辯，希冀脫免伊之刑事責任；於民事訴訟程序中，被告等二人猶仍不
    斷以卸責之詞狡辯，使原告丙○○每每於訴訟程序中更需再一次面對愛子蔡雨磐
    慘死之不幸事實，精神上所受之痛苦及折磨更是無以復加。故於斟酌兩造之社會
    地位、經濟能力，原告丙○○自得依法請求非財產上之損害賠償五百萬元。綜上
    所述，原告丙○○得請求之損害賠償，其賠償金額合計五百九十六萬一千七百九
    十三元。
  2.原告丁○○之部分：
  (1)扶養費部分：原告丁○○為被害人蔡雨磐之母，原告丙○○之配偶，是故，依民
    法第一百九十二條第二項、第一千一百十四條及第一千一百十六條之一之旨，依
    霍夫曼公式扣除中間利息及原告丙○○應負擔之部分後，被告等應連帶賠償原告
    丁○○三十六萬四千七百零七元。
  (2)非財產損害之部份：蔡雨磐自小即是由原告丁○○照顧長大，母子感情十分深厚
    ，再加上蔡雨磐自小品學兼優，原告丁○○對其子將來之成就更是寄與厚望。今
    蔡雨磐遭受意外死亡，使原告丁○○痛失愛子，其心靈、身體所受之創傷實非言
    語所能形容，嗣後原告丁○○更因思念愛子傷心過度，致視覺神經因流淚過多而
    受損，目前仍於馬偕醫院持續治療中。於斟酌兩造之社會地位，經濟能力，原告
    丁○○平日即是熱心公益，致力於教育之推展等，原告丁○○自得依法請求非財
    產上之損害賠償五百萬元。綜上所述，原告丁○○得請求之損害賠償，合計為五
    百三十六萬四千七百零七元。
三、證據：提出相驗屍體證明書、戶口名簿、殯葬費支出計算表、北海公墓支出收據
    、北海福座收費標準、成績通知單、北海福座納骨寶塔安厝證明書、蘭陽技術學
    院修業證明書、結業證書、頭城車站死傷事故統表、內政部警政署鐵路警察局函
    、戶籍謄本各一份，及現場平面圖、葬儀費用收據、在職證明、土地所有權狀各
    二紙、扶養費用計算表三紙、照片四幀、獎狀暨感謝狀二十九張為證。
乙、被告方面：
一、聲明：原告之訴及假執行之聲請均駁回。被告並願供擔保請准宣告假執行。
二、陳述：
  (一)本件案發地點為距八堵站起五十公里七五Ｏ公尺處，即頭城火車站第一、二月台
    間之北上鐵軌內。該頭城站前因東部鐵路改善工程局之施做鐵路電氣化工程，而
    在第一月台南側末端留有便道，以通往第二月台。施工期間，常有學生無視站場
    所設「禁止通行」警告牌之警示，任意利用該便道，違規跨越站場或穿越鐵軌，
    與高速行駛之火車爭道，以從第二月台西方約五十公尺缺口處出入站，致險象環
    生，頗易滋生遭列車撞擊或觸電之意外事件。頭城車站爰自八十九年間起，多次
    致函右開學校，請其配合對學生做安全宣導，復在該站第一、二月台南側末端近
    便道處豎立有「禁止通行」之警示牌，及在照明燈柱上加掛「請由出口∩出站」
    之告示牌，以禁止旅客違規跨越鐵軌，並指示出口之方向，避免危險事故之發生
    等情，有檢察官現場勘驗筆錄、現場照片、被告台鐵局運務處宜蘭運務段頭城站
    於案發前致各學校之宣導函及其內部存檔照片等附於刑事卷可稽。
  (二)被告甲○○為被告台鐵局宜蘭運務段頭城站之運務工，九十年十一月四日頭城車
    站指派甲○○在該站第一月台第十一、十二節車廂間面朝北支援收票，並負責第
    一、二月台乘客上下車秩序之維護。被害人蔡雨磬所搭乘之第一Ｏ六七車次，在
    頭城站下車之人數眾多，私立蘭陽技術學院（改制前為私立復興工商專科學校，
    以下均簡稱蘭陽技術學院）學生即約有三百人。該頭城車站除指派一人在出口處
    收票外，袛加派甲○○支援之。被告甲○○於案發時，正由南向北忙於收票及取
    締逃漏票，無暇分身回顧後方乘客，遑論警告或制止違規穿越鐵道之乘客等情，
    業迭據被告於偵查中供述綦詳，核與證人吳浴沂於偵訊所供相符。
  (三)被告已盡其注意之義務，在右開便道前設置必要之安全措施及警告標示，且被告
    甲○○於案發當時，因下車出站旅客人數眾多，忙於收票及維持乘客上下車安全
    及秩序，無法分身查看乘客繳票後，是否由正常通道口出站，而被害人蔡雨磬本
    應遵照警告標示，不得利用該便道跨越鐵軌，乃其擅自進入，致遭北上火車撞及
    ，要與被告甲○○之執行職務行為無涉。
  (四)被告甲○○係頭城火車站之運務工，非該站常駐收票及管制人員，致其對當日列
    車進站時間及班次並不熟悉。又被告甲○○於案發前係站在第一月台第十一、十
    二節車廂間收取車票，並由該處往地下道方向（即該月台北側）收取乘客之車票
    ，因該一Ｏ六七車次到站時間已屬夜間時分，四周昏暗，而當日下車人數眾多，
    致甲○○忙於收票，而無暇回頭查看有無乘客循第一月台南側末端之便道穿越鐵
    軌。被害人遭由北上第一九六車次平快車撞及時，被告甲○○已收票至地下道口
    處，經該車站副站長通知，始悉本件事故之發生等情，足見其於案發當時確因無
    法看到被害人往月台南側末端行進，而無法制止被害人違規穿越鐵軌，非其應注
    意能注意而未盡其警告之義務。又縱認甲○○於案發時，係固定在第一月台第十
    一、十二節車廂處行使職務，但依刑事卷勘驗筆錄，由該點至第一月台末端之距
    離為四十三公尺，且案發當時為夜間，其視線不良等情以觀，甲○○實難以及時
    制止被害人進入便道。
  (五)又頭城火車站第一、二月台間之地下道，雖於本件事故發生前已興建完成，但包
    括被害人在內之蘭陽技術學院多數學生，無論該火車站於火車進站時，有無派遣
    人員維護上下車安全及警告工作，多數學生為求方便，均任意利用右開便道穿越
    鐵軌及翻越圍牆，有該火車站平時所拍攝之學生上下車及違規進出站等照片可憑
    。足見頭城火車站及其執行職務人員，雖已盡其所能防止意外之發生，仍無法避
    免學生們之故意違規行為。
  (六)綜上所述，甲○○已盡其注意之能事，仍無法防範本件車禍之發生，無過失責任
    可言，退步言，刑事判決亦認定「被害人為肇事之主因」，應請依民法第二百十
    七條規定免除或減輕被告賠償責任。
  (七)另就原告請求之殯葬費部分：
  1.被害人所需殯葬費，應衡量其身份、地位及經濟狀況與實際上是否必要而定之。
    實務上以「電子琴、花車、排號車、大鼓陣、花車等」「西式套棺、進口玉罐、
    全鮮花靈車」「地理師紅包、點心、雜費等」，均認係屬不應准許之喪葬費用。
  2.細繹原告丙○○所請求之部分殯葬費用，顯有違右開判決要旨而不應准許：
  (1)源興禮儀公司所出具之明細表，其單項金額加總應為五十八萬六千七百元，該明
    細表所列總金額似有錯誤，該明細表與另二紙估價單所載項目大多重覆計列，且
    其金額不符，被告否認其真正。
  (2)水果、紅包、毛巾、道士（引魂、出殯返主、魂路午夜、腳尾經）庫銀、香燭
    等依最高法院判決應不得請求。另骨灰罈八萬元、靈堂佈置（紙紮靈厝二萬元、
    禮堂佈置三萬元、禮堂外牌八仟元、禮堂外滿三仟元、布幔三仟元、燈光、盆景
    四仟五佰元）均屬過高，有違必要原則。
  (3)北海福座塔位及永久管理費收據金額為一萬八仟元，卻請求十一萬八仟元。
  (八)扶養費部分：被害人七十三年九月二日生，本件事故發生時尚未滿廿歲，扶養費
    之計算應以原告滿六十歲，死者滿廿歲後開始計算。
  (九)原告請求精神慰藉金方面：非財產上損害之慰藉金，固非如財產損失之有價額可
    以計算，但仍應以被害人精神上所受之苦痛為準據。因此就被害人精神上所受無
    形之苦痛判給慰藉金，應審酌被害人之地位、家況及加害人之地位、俾資為審判
    之依據。本件被害人為肇事主因，且被告交通部台灣鐵路管理局為公家機關，被
    告甲○○為該局所屬員工，月薪僅三萬餘元，原告等請求每人精神慰藉金各五百
    萬元，顯屬過高。
三、證據：提出薪津明細單、九十一年度所得稅扣繳憑單各一紙為證。
丙、本院依職權調閱九十一年度訴字第一二九號過失致死案件刑事卷宗（含宜蘭地方
    法院檢察署九十年度相字第四０七號、九十一年度偵字第六二七號卷偵查卷），
    及向宜蘭縣及台北縣政府稅捐稽徵處、財政部北區國稅局宜蘭分局、台北縣分局
    查詢兩造之財產狀況及所得稅申報情形。
    理      由
一、按訴狀送達後，原告不得將原訴變更或追加他訴，但擴張或減縮應受判決事項之
    聲明者，不在此限，民事訴訟法第二百五十五條第一項第三款定有明文。本件原
    告起訴請求被告應連帶給付原告丙○○六百萬三千一百七十七元、連帶給付原告
    丁○○五百三十六萬九千一百四十一元，及均自支付命令繕本送達之翌日起至清
    償日止按年息百分之五計算之利息。嗣於審理中就原告丙○○部分減縮為被告應
    連帶給付原告丙○○五百九十六萬一千七百九十三元，就原告丁○○部分減縮為
    被告應連帶給付五百三十六萬四千七百零七元及均自起訴狀繕本送達之翌日起至
    清償日止按年息百分之五計算之利息（參九十二年三月二十九日辯論意旨狀），
    依前揭法條之規定，於法自無不合。
二、兩造爭執之摘要：
  (一)原告起訴主張：被告甲○○為被告臺鐵局之站務員，其於九十年十一月四日晚間
    九時許於頭城車站第一月台第十一、十二車箱間執行收票勤務，同時並兼管維持
    月台旅客秩序，以確保旅客之安全，詎其竟僅專注於執行收票勤務，而疏未注意
    正有平快車即將進站，且當時無不能注意之情形，其竟疏未警告當時已在第一月
    台下車，且將票交由被告甲○○後而行走於第一月台末端便道之被害人蔡雨磐，
    致使蔡雨磐經便道行走前時，慘遭平快車撞擊當場死亡。被告甲○○亦因前開業
    務過失致人於死行為，經法院判決有罪確定，被告自應連帶負賠償之責。被告雖
    辯稱被害人為本件肇事主因，然因車站當時僅有第一月台末端之便道可供通行，
    而被告更是站在車站第一月台末端收票，卻於被害人行走該便道時未阻止，故被
    告於便道附近雖設有「嚴禁通行」標語，實不能因此即認定被告已盡注意義務，
    況被告若無明示同意旅客由前開便道出站，至少亦可認為是默示同意，故被害人
    蔡雨磐對本案事故之發生顯無任何過失。原告為被害人蔡雨磐之父母，是依民法
    第一百八十四條、第一百八十八條、第一百九十二條及一百九十四條之規定，原
    告丙○○得請求被告連帶賠償喪葬費、扶養費及精神慰撫金計五百九十六萬一千
    七百九十三元、原告丁○○則得請求扶養費、非財產之損害共計五百三十六萬四
    千七百零七元，為此爰依侵權行為之法律關係提起本件訴訟。
  (二)被告則以：被告甲○○為被告臺鐵局宜蘭運務段頭城站之運務工，九十年十一月
    四日頭城站指派其在該站第一月台第十一、十二節車廂間面朝北支援收票，並負
    責乘客上下車秩序之維護，惟同時與被害人蔡雨磬下車之人數眾多，故被告甲○○於案發時忙於取締逃漏票，無暇分身回顧後方乘客，遑論警告或制止違規穿越
    鐵道之乘客等情，而被害人蔡雨磬本應遵照警告標示不得利用該便道跨越鐵軌，
    乃其擅自進入，致遭火車撞及，要與被告甲○○之執行職務行為無涉，其既已盡
    注意之能事，仍無法防範本件車禍之發生，無過失責任可言，刑事判決亦認定「
    被害人為肇事之主因」，應請依法免除或減輕被告賠償責任。此外，原告請求殯
    葬費部分有重覆計列，且有部分項目非屬必要費用或金額過額；扶養費部分，則
    應以原告滿六十歲，死者滿廿歲後開始計算；另精神慰藉金方面，參酌兩造身份
    地位，原告之請求亦顯屬過高等語資為抗辯。
三、法院之判斷：
  (一)經查，被告甲○○係被告臺鐵局宜蘭運務段頭城站之運務工，其於九十年十一月
    四日晚間，臨時代理站務員，在頭城車站第一月台負責取締逃漏票，並兼管旅客
    上下車秩序，為從事業務之人。被告甲○○應注意旅客下車後，應循由地下道由
    收票口之指定路線出站，見有擬跨越站場或軌道之旅客並予警告阻止，且依當時
    情形又無不能注意之情形，竟站在第一月台上第十一、十二車廂間之位置，查察
    收取未依指定路線出站旅客之車票，疏未注意攔阻並警告於同日晚間九時二十七
    分許，搭乘第一０六七次自強號列車在頭城車站第一月台下車，並由月台末端在
    距八堵站五十公里七百五十公尺處，由海側往山側跨越軌道之訴外人蔡雨磬，適
    有一九六次平快列車，由南往北方向行駛，行經該處，因煞車不及而撞及蔡雨磬
    ，造成蔡雨磬頭顱破裂併顱內出血，當場死亡等情，已據原告提出相驗屍體證明
    書一紙為證，並聲明援用本院九十一年度訴字第一二九號刑事卷宗內之證據資料
    為其佐證。雖被告否認其有過失，並以前揭情詞置辯，然觀諸上開刑事卷宗所載
    ：
  1.被告甲○○業已坦承其於事發當日係負責頭城車站第一月台取締逃漏票，並兼管
    旅客上車秩序之業務，且依其於偵查中自承：若其見被害人違規穿越月臺時，當
    會予以阻止，因此乃其責任等語（參偵查卷第七頁反面），即徵被告甲○○事發
    當日負責之業務內容，應包括取締逃漏票、管制旅客上車秩序及阻止站內違規穿
    越鐵道之行為甚明。
  2.又於本件事故前，車站鄰近學校搭乘火車之多數學生經常無視站場所設「禁止通
    行」警告牌之警示，猶任意跨越軌道乙節，業據被告陳明在卷，復有臺鐵局運務
    處宜蘭運務段頭城站於八十九年三月三日以八九頭站字第一三二號函行文蘭陽技
    術學院、國立頭城家商職業學校、縣立頭城國民中學、宜蘭縣學生校外生活指導
    委員會及鐵路局宜蘭分駐所等單位協請配合安全宣導之函文一紙，暨多數學生任
    意穿越鐵道之照片附於刑事卷內可考。是被告甲○○身為頭城車站員工，自當對
    站內鐵道所存在多數學生任意穿越鐵道之事實，知之甚稔。
  3.被告甲○○既於事故發生時即在第一月臺第十一、十二車間執行取締逃漏票、管
    制旅客上車秩序及阻止站內違規穿越鐵道之工作，且依其工作之經驗及頭城車站
    內本即存有之學生穿越鐵道等情事以觀，其應得知悉學生於下車後可能採取穿越
    鐵道之方式行至第二月台，故自應予以注意，俾得有效採取警告抑或攔阻方式以
    避免危險之發生。然依目擊證人詹正群於偵查中證稱：當時伊要下車，前後均有
    禁止通行及站務員在收票，伊向前走，當時蔡雨磬走在伊前面，要穿越鐵道時，
    並沒有人喊火車過來，因自強號剛走所以未注意有火車過來等語；另證人詹正群
    、黃啟舜、陳松皓亦陳述：站務員均未阻止橫越鐵道之行為，反於月台末端收票
    等語（均詳偵查卷第五十五頁至五十六頁）；顯見被告甲○○明知或可得而知被
    害人蔡雨磐應係準備行至月台末端跨越鐵道，竟未加以攔阻致其遭火車撞擊。且
    當時進站下車之乘客雖已眾多，但被告甲○○僅須側身即可留意交付車票後朝其
    身後方向離去乘客究否朝後場方向，抑或將有穿越鐵道之舉措，且依其智識及能
    力應無不能注意或無法攔阻取締違規之情事，詎仍疏未注意而僅自第一月台第十
    一、十二節車廂間起，面朝站內收票處執行防堵逃票任務，而未注意交付車票後
    即由其身後離去之乘客動向，要難謂於執行業務時無任何之過失可言。被告雖辯
    稱當時出站的人太多，且月台與鐵軌間有落差，所站位置距離被害人甚遠，根本
    無法阻止等語，然被告甲○○既於月台末端收票，當明知該等旅客於下車後，如
    未循地下道由收票口之指定路線出站者，均可能擬由月台南側末端由海側往山側
    跨越鐵道出站，是被告應自下車旅客走往月台南側末端時即應為阻止，而非待下
    車旅客已行至鐵道上且有列車駛進時，才予攔阻或警告，是被告辯稱無法阻止一
    節，並不可採。
  4.至頭城站內第一月台後方雖已設有嚴禁通行及告知乘客迴轉自站內出站之警告標
    示，然此僅屬被害人蔡雨磐本身是否遵守站內規劃路線任意違規，有無與有過失
    之責任相抵問題，被告以現場已設立「禁止通行」之警示牌為由，主張解免未確
    實管制旅客跨越鐵道之疏失，顯非可採。
  5.另被害人蔡雨磬因本件意外死亡，業據臺灣宜蘭地方法院檢察署檢察官督同法醫
    師相驗屍體屬實，製有相驗屍體證明書、驗斷書及勘驗筆錄、現場照片附於相驗
    卷宗內可按，且被害人死亡之結果亦與被告甲○○之過失行為具有相當因果關係
    ，此外被告甲○○上開行為，業經本院刑事庭判決其因業務上之過失致人於死，
    處有期徒刑三月得易科罰金確定乙節，亦經本院調閱刑事卷宗核閱屬實，從而原
    告主張被告甲○○應就蔡雨磐之死亡負過失之責，應堪信為真正。
  (二)再查，被告另辯稱被害人蔡雨磐就本件事故亦與有過失等語，雖經原告否認，惟
    查：
  1.被告台鐵局於頭城車站第一月臺後方已豎立「嚴禁通行」警告牌，及豎立告知乘
    客迴轉自站內出站之警告標示等情，有現場照片可稽，其更曾於八十九年三月三
    日以八九頭站字第一三二號函行文給包含被害人蔡雨磐就讀之蘭陽技術學院在內
    等數家學校，協請各學校配合安全宣導等情，亦均詳前述。又穿越鐵道本屬違規
    且具有嚴重危險性之行為，此為社會通念及眾所皆知之事實，被害人蔡雨磐已滿
    十七歲，且就讀於蘭陽技術學院，平時多有使用及進出頭城車站之行為，自當對
    此穿越鐵道之危險性知之甚詳。是故被告甲○○於行收票勤務後，雖未及出言阻
    止被害人蔡雨磐跨越軌道，並非即謂蔡雨磐得任意違規跨越軌道而行，原告主張
    被告有明示或默示同意蔡雨磐跨越軌道，故蔡雨磐對其跨越軌道之行為並無任何
    過失云云，顯非可取。
  2.又被害人蔡雨磐自第一０六七次自強號列車在頭城站停妥下車後，由第一月臺後
    方便道擬穿越鐵道，致遭第一九六次平快列車撞及之事實，業經證人頭城站副站
    長及第一九六次平快列車駕駛方霈先後於警詢及偵審中到庭陳明屬實，然穿越鐵
    道本為具有高度危險性之行為，故穿越之際究否剛有其他列車進出月臺，亦為個
    人本應注意之事。況以卷附頭城站內現場照片觀之，站內前後鐵道皆屬直線，視
    距良好，顯足以明確觀察列車動態，是依被害人個人之智識及能力，理當於穿越
    鐵道之際注意站內列車進出情形，且此亦非被害人無法注意及採取避免危險之方
    法，至屬明確。
  3.依上所陳，既被害人本身已瞭解任意穿越鐵道所存在之危險，猶率然違反頭城站
    內設置嚴禁通行及出站路線而恣意穿越鐵道，更不待其可得查見及掌握站內已無
    其他列車進出之情況下，貿然忽視左右動線而穿越鐵道，其疏未注意之過失，彰
    彰明甚，且與其死亡之結果間，具有相當因果關係，堪信為本件事故發生之肇事
    主因，被告抗辯被害人蔡雨磐與有過失，顯屬可取。是綜觀上情，認系爭事故之
    發生，被告甲○○應負百分之三十責任、被害人蔡雨磐應負百分之七十之責任為
    適當。
  (三)按因故意或過失，不法侵害他人之權利者，負損害賠償責任。受僱人因執行職務
    ，不法侵害他人之權利者，由僱用人與行為人連帶負損害賠償責任，為民法第一
    百八十四條第一項及第一百八十八條第一項所明定。又按不法侵害他人致死者，
    對於支出殯葬費之人，應負損害賠償責任；被害人對於第三人負有法定扶養義務
    者，加害人對於該第三人亦應負損害賠償責任；另不法侵害他人致死者，被害人
    之父、母、子、女及配偶，雖非財產上之損害，亦得請求賠償相當之金額，民法
    第一百九十二條第一、二項、第一百九十四條亦分別定有明文。被告甲○○因過
    失不法侵害他人致死者之事實，既經認定，依前揭規定，其對原告因而所受之損
    害，自應負賠償責任。又被告臺鐵局為被告甲○○之僱用人，已於前述，其當日
    臨時指派對列車進站時間、班次均不熟悉且非常駐收票及管制者之運務工甲○○
    擔任取締逃漏票並兼管旅客上車秩序之業務，其對選任受僱人及監督職務執行，
    顯難認已盡相當之注意，是原告訴請被告臺鐵局應與被告甲○○連帶負損害賠償
    之責，核屬正當。茲應再審酌者，為原告請求被告連帶賠償之各項金額，應否准
    許，爰分述如左：
  1.殯葬費部分：按民事損害賠償事件有關殯葬，係指收殮及埋葬費用而言，其賠償
    範圍固應以實際支出之費用為準，惟仍應斟酌被害人當地之習俗、被害人之身分
    、地位及生前經濟狀況而定；且喪葬費用之支出，應以必要者為限，始得請求賠
    償。查本件原告丙○○因其子蔡雨磐死亡而支出殯葬費六十六萬六千六百七十元
    ，已據其提出殯葬費用計算表一紙暨喪葬費用收據三紙、及墓園永久管理費收據
    、骨灰位使用權狀、納骨寶塔安厝證明書等各一紙為證（三張喪葬費用收據之總
    額於扣除原告自承重複列計之車資五千元及墓園管理費一萬八千元，共計為六十
    六萬六千六百七十元，至被告雖稱其中源興禮儀公司收據之單項加總應為五十八
    萬六千七百元，惟此乃因被告漏未計算「服務費一成」之項目所致，該張單據實
    際價額確為六十三萬三千五百七十元無訛），被告則抗辯上開喪葬費用之收據中
    部分項目係屬重複且部分支出非屬必要等情。然查：(1)本件車禍事故發生於宜蘭
    縣頭城車站內，而被害人則居住於臺北地區，是於事故發生後，被告或警察單位
    將死者之遺體由事故現場暫移至宜蘭縣立殯儀館，做初步之遺體清洗及冰存工作
    ，待原告進行認屍後再將死者由宜蘭縣立殯儀館運送回其居住地即臺北縣板橋市
    立殯儀館等節，顯合於常情，是以原告主張其提出之三張殯葬費收據中，益誠棺
    木行及榮福葬儀社出具收據中所載項目係將遺體由事故現場移至宜蘭縣立殯儀館
    而支出之費用，另源興禮儀公司之收據則係將遺體由宜蘭運回臺北及嗣後喪禮或
    埋喪所需之費用，故三張收據縱有部分項目之名稱相同，然並未重複請求等情，
    堪屬可信。(2)再者，經核上揭收據，其中源興禮儀公司收據內所載「司儀五千元
    」、「襄儀五千元」、「中樂隊一萬元」共計二萬元部分，係屬樂隊費用，顯非
    殯葬費之必要支出；另「收斂道士二千五百元」雖堪認係屬收斂費用，惟「道士
    引魂（安靈）五千元」、「出殯道士和返主四千八百元」、「功德（魂路午夜）
    十萬元」則屬追悼超薦費，非收斂或埋葬之範疇，自不得請求；再收據所列之「
    禮堂布置三萬元」依現今喪禮習慣雖認符合習俗，惟「禮堂外牌八千元」、「禮
    堂外滿三千元」、「紙紮靈厝二萬元」、「布（白‧黃）幔三千元」計三萬四千
    元部分，則看不出有何必要或與前開禮堂布置之費用有何不同，故此部分無從准
    許；此外「毛巾四千二百元」乃喪家回贈予祭者奠儀之禮儀，非喪葬費用；「燈
    光、盆景四千五百元」、「代支（紅包部分）二萬元」均看不出與收斂、埋喪等
    有何關連，難認係屬必要之費用，亦均予以扣除。至其餘費用依目前社會喪禮習
    俗、被害人之身分、地位等狀況，則堪認均屬必要、合理之費用。(3)從而原告丙○○所得請求之殯葬費用總計為四十七萬四千一百七十元，逾此範圍，即屬無理
    由。
  2.扶養費部分：按直系血親相互間、夫妻相互間均互負扶養義務；負扶養義務者有
    數人，而其親等同一時，應各依其經濟能力，分擔義務，民法第一千一百十四條
    第一款、第一千一百十五條第三項、第一千一百十六條之一分別明定之；又受扶
    養權利者為直系血親尊親屬時，其扶養權利不以無謀生能力為必要，民法第一千
    一百十七條亦有明定，然仍受「不能維持生活」之限制（最高法院六十二年十月
    十六日六十二年度第二次民庭庭推總會決議意旨參照）。經查：(1)本件原告為被
    害人蔡雨磐之父、母，原告丙○○四十三年十二月一日生、原告丁○○四十五年
    十二月二日生，此有戶口名簿一份可稽；又被害人蔡雨磐於本件事故發生時雖尚
    未成年且係在學學生，無扶養原告之能力，然其將來成年就業後，除有反對之情
    形，仍應推定其有扶養原告之能力，故原告請求扶養費，堪為正當。(2)惟原告丙○○、丁○○於蔡雨磐死亡時分近四十七歲、四十五歲，均有工作及收入等情，
    亦據原告陳明及提出在職證明為憑，是渠等顯有謀生能力且足以維持生活；然參
    酌勞動基準法第五十四條第一項第一款年滿六十歲即得強制退休之規定，原告二
    人至其等六十歲退休之日止，依其所存體力堪認已無工作能力，亦即原告自一百
    零三年十二月一日起、原告丁○○自一百零五年十二月二日起，斯時方有請求撫
    養之權利。又依戶口名簿，除蔡雨磐外，原告二人另有長子蔡其霖（七十一年三
    月二十八日生）、長女蔡佩伶（七十二年九月二十六日生），待原告屆滿六十歲
    時，該二人均已成年而有扶養原告之能力，此外原告為夫妻互負扶養之義務，故
    原告主張其受蔡雨磐扶養之權利，應以四分之一計算，洵屬合理。(3)從而依「九
    十年臺灣地區簡易生命表」，原告丙○○平均餘命為二九‧一九年，扣除蔡雨磐
    死亡時之九十年十一月四日起至丙○○屆滿六０歲前一日即一百零三年十一月三
    十日止，計十三年又二十七日（約十三‧０七年），故原告丙○○得請求扶養年
    數應為一六‧一二年；另原告丁○○平均餘命三五‧四二年，扣除蔡雨磐死亡時
    至其年滿六十歲前一日時即一百零五年十二月一日，合計十五年又二十八日（約
    十五‧０八年），故丁○○得請求之扶養年數為二０‧三四年；再以九十年度綜
    合所得稅扶養親屬寬減額每人每年七萬四千元為基礎，被害人蔡雨磐於原告分別
    屆滿六十歲時，對原告兩人所負扶養義務，依年別單利百分之五複式霍夫曼係數
    表計算法計算，扣除中間利息後，於原告丙○○方面共計為二十一萬四千六百二
    十三元【計算式：〔74000 *11.00000000（此為應受扶養16年之霍夫曼係數）＋
    74000*0.12*（12.00000000－00.00000000）〕除以4（受扶養人數）＝214623（
    小數點以下四捨五入）】、原告丁○○得請求之扶養費則為二十五萬四千九百六
    十六元【計算式：〔74000 *13.00000000（此為應受扶養20年之霍夫曼係數）＋
    74000*0.34*（14.00000000- 00.00000000）〕除以4（受扶養人數）=254966 （
    小數點以下四捨五入）】，逾此部分之請求，應屬無據。
  3.非財產上之損害部分：查原告丙○○、丁○○係被害人蔡雨磐之父、母，蔡雨磐
    尚未成年，於就學途中突遭火車撞擊致死，白髮人送黑髮人，原告喪子之痛非可
    言宣，而原告丁○○於其子身亡後，身體欠佳虛弱、淚水流失過多，導致眼睛病
    變乾眼症等情，亦有診斷證明書乙紙為證，俱見原告之悲慟難以言喻，是原告等
    人就此非財產上之損害，自請求被告賠償。查原告丙○○四十三年十二月一日生
    、現於翔輝企業社擔任副廠長、九十年度薪資核定課稅所得額為二十四萬七千四
    百零八元，名下有一筆不動產，另原告丁○○四十五年十二月二日生、事故前原
    為安親班老師致力於教育推展工作、九十年營利及薪資之核定課稅所得額計一萬
    三千一百四十九元、與他人共有土地一筆，原告兩人除被害人蔡雨磐外，尚育有
    已屆成年之子女二名；而被告甲○○四十四年九月九日生、已婚、於臺鐵局頭城
    車站擔任運務工、每月實領薪資三萬五千六百五十九元、名下兩筆不動產、九十
    年及九十一年度所得稅報稅總額分別為五十七萬零五百六十五元、六十一萬三千
    九百八十三元；被告臺鐵局則為行政機關等情，已據兩造各自陳明，並分別提出
    戶口名簿、戶籍謄本、在職證明、土地所有權狀、感謝狀、薪津明細單、所得稅
    扣繳憑單等件為證，復有財政部北區國稅局宜蘭分局、台北縣分局及宜蘭縣、台
    北縣政府稅捐稽徵處函覆本院之綜合所得稅核定通知書及歸戶財產查詢清單在卷
    足憑。又被害人蔡雨磐為原告之次子，原就讀於蘭陽技術學院，其自小學業成績
    優良，各項才藝表現傑出，獲獎無數，深受原告疼愛等情，並據原告提出成績通
    知單、陽技術學院修業證明書各一份及獎狀二十九張為證，依原告將蔡雨磐自幼
    迄今之所有獎狀均加以保存之情況觀之，亦足信雙方親子關係親密。是本院依上
    情參酌兩造身分、地位、經濟狀況及被告侵權行為之態樣等一切情狀，認原告各
    請求慰撫金五百萬元疏嫌過高，應予核減為各一百一十萬元為適當，逾此部分之
    請求，即無理由，應予駁回。
  (四)基上，原告丙○○所受之損害額總計為一百七十八萬八千七百九十三元（計算式
    ：474170＋214623＋0000000＝0000000）、原告丁○○所受之之損害數額為一百
    六十五萬四千九百六十六元（計算式：254966＋0000000＝0000000）。然按損害
    之發生或擴大，被害人與有過失者，法院得減輕賠償金額，或免除之，民法第二
    百十七條第一項定有明文。原告之子蔡雨磐就本件事故與有過失，應負百分之七
    十過失責任，而被告甲○○應負百分之三十之過失責任，已於前述，是被告所應
    連帶賠償原告二人之數額，應依上開金額百分之三十計算，即被告應連帶賠償原
    告丙○○五十三萬六千六百三十八元（元以下四捨五入）、賠償原告丁○○四十
    萬六千四百九十元（元以下四捨五入）。
  (五)綜右所述，原告依侵權行為法律關係訴請被告連帶給付原告丙○○五十三萬六千
    六百三十八元、連帶給付原告丁○○四十萬六千四百九十元，並均自起訴狀繕本
    送達之翌日即九十一年六月十一日迄至清償日止按年息百分之五計算之利息，為
    有理由，應予准許，逾此範圍所為請求，尚非有據，應予駁回。
四、假執行之宣告：兩造陳明願供擔保，分別聲請宣告假執行及免為假執行，於原告
    勝訴部分，經核尚無不合，爰分別酌定相當擔保金額准許之。至於原告其餘假執
    行之聲請部分，因訴之駁回而失所依據，併予駁回。
五、本件事證已臻明確，兩造其餘攻擊防禦方法與舉證，核與判決基礎無影響，爰不
    逐一論述，附此敘明。
六、結論：本件原告之訴為一部有理由，一部無理由，依民事訴訟法第七十九條但書
    、第八十五條第二項、第三百九十條第二項、第三百九十二條，判決如主文。
中      華      民      國    九十二    年      五      月    二十三    日
~B臺灣宜蘭地方法院民事庭
~B法      官    邱景芬
右為正本係照原本作成。
如對本判決不服，須於判決送達後廿日內向本院提出上訴狀(應附繕本)。
中      華      民      國    九十二    年      五      月    二十七    日
~B法院書記官    沈峰巨


司法院資訊處製作；財團法人民間司法改革基金會備份。
